【裁判字號】    95,台上,2727
【裁判日期】    950518
【裁判案由】    違反醫師法
【裁判全文】
最高法院刑事判決            九十五年度台上字第二七二七號
    上  訴  人  甲○○
                        64號.
    選任辯護人  萬維堯律師
上列上訴人因違反醫師法案件，不服台灣高等法院高雄分院中華
民國九十二年九月二十四日第二審判決（九十二年度上訴字第一
一三二號，起訴案號：台灣屏東地方法院檢察署九十一年度偵字
第三一五五號），提起上訴，本院判決如下：
    主  文
原判決撤銷，發回台灣高等法院高雄分院。
    理  由
本件原判決認定上訴人甲○○係設於屏東縣里港鄉○○村○○路
六十四號「永安接骨所」之負責人，明知未取得合法醫師資格，
不得執行診察、治療、開給方劑等醫療業務，及未經衛生主管機
關核准，不得販賣擅自製造偽藥，竟自民國七十三年間起，意圖
營利，在上開營業處所為受有跌打損傷或筋骨酸痛之患者從事推
拿、外用藥（膏、布）之敷貼行為，每次收費新台幣（下同）一
百元，並將所購得「獨活寄生散」「防風通聖散」「梭痛散」摻
雜其他不知名之藥粉以製成偽藥，向患者收取一天份一百元、五
至六天份三百元、十二天至十三天份八百元不等費用，嗣於九十
一年四月十六日上午十時五十分許，為警方持搜索票搜索，扣得
其執行醫療業務所使用之塑膠藥匙一箱、六號藥粉空瓶一箱、一
號藥粉空瓶一箱、三號藥粉空瓶二箱、五號藥粉空瓶一箱、四號
藥粉空瓶五箱、獨活寄生散三瓶、防風通聖散四瓶、梭痛散四瓶
、藥粉十四瓶（九十一年度保管字第六七五號編號十五至二十三
、二十九、三十二至三十五）、藥粉一包（同前保管字編號第三
十七號）、訪診公事包一個（內有醫療器材一批、藥粉一瓶，同
前保管字第三十八號）等情，因而撤銷第一審之科刑判決，改判
依牽連犯之規定從一重論處上訴人未取得合法醫師資格，擅自執
行醫療業務罪刑，固非無見。
惟查(一)有罪之判決書，須將認定之犯罪事實詳記於事實欄，然後
於理由內逐一說明其憑以認定之證據，使事實與理由兩相一致，
方為合法。原判決事實欄認定上訴人自七十三年間起，為不特定
之受有跌打損傷或筋骨酸痛之患者從事推拿、外用藥（膏、布）
之敷貼行為，每次收費一百元等語。但理由欄又依行政院衛生署
11.19.衛署醫字第八二０七五六五六號公告認「未涉及接骨或交
付內服藥品，而以傳統推拿方法，或使用民間習用之外敷藥膏、
外敷草藥、藥洗，對運動跌打損傷所為之處置行為」不列入醫療
管理之行為（見原判決第二頁第四行起、第五頁第九行），則上
訴人上開行為是否係違法之醫療行為，事實認定與理由說明相互
齟齬，自有理由矛盾之違誤。且上開行為並不在起訴之範圍，原
審未說明併加審理之理由，同有可議。(二)刑法第五十五條之牽連
犯，比較罪之輕重，係以所犯法條之本刑為標準。同種類之刑，
其輕重之比較，以最高度之較長或較多者為重，最高度相等者，
以最低度之較長或較多者為重，為刑法第三十五條第二項所明定
。原審認定上訴人所為係犯藥事法第八十三條第一項、醫師法第
二十八條第一項前段之罪，應依刑法第五十五條後段規定從一重
之違反醫師法第二十八條第一項前段之未取得合法醫師資格，擅
自執行醫療業務罪處斷。並說明藥事法（於六十八年間為藥物藥
商管理法）分別於八十二年二月五日及八十七年六月二十四日修
正，修正後之藥事法第八十三條第一項販賣偽藥罪係處「五年以
下有期徒刑，得併科新台幣十萬元以下罰金」；較之修正前之藥
物藥商管理法第七十三條第一項則處「一年以上七年以下有期徒
刑，得併科五千元以下罰金」為輕，而以修正後之藥事法第八十
三條第一項之規定為有利於行為人；另醫師法分別於八十一年七
月二十九日、九十一年一月十六日修正，各該修正前之醫師法第
二十八條第一項前段之刑度分別為「一年以上三年以下有期徒刑
，得併科一萬元以上五萬元以下罰金」及「一年以上三年以下有
期徒刑，得併科新台幣三萬元以上十五萬元以下罰金」，較諸九
十一年一月十六日修正後醫師法第二十八條第一項前段係處「六
個月以上五年以下有期徒刑，得併科新台幣三十萬元以上一百五
十萬元以下罰金」之最低刑度為重，應以修正後醫師法第二十八
條第一項之規定為有利於行為人等語。原審以低度刑為比較之依
據，已有未合，且原判決既認定上訴人先後多次所為醫療行為，
應包括於一個執行醫療業務之範疇為實質上一罪等語。則上訴人
所犯違反醫師法部分，自應適用九十一年四月十六日時之法律為
判決之依據，無與修正前法律比較之餘地。上訴意旨指摘原判決
不當，尚非全無理由，應認有撤銷發回更審之原因。又藥事法於
九十三年四月二十一日再次修正，其中第八十三條第一項明定明
知為偽藥或禁藥而販賣等行為，其刑度提高為「七年以下有期徒
刑，得併科新台幣五百萬元以下之罰金」，案經發回，於審理時
併注意比較及之，附此敘明。
據上論結，應依刑事訴訟法第三百九十七條、第四百零一條，判
決如主文。
中    華    民    國  九十五  年    五    月   十八   日
                      最高法院刑事第五庭
                          審判長法官  莊  登  照
                                法官  洪  明  輝
                                法官  黃  一  鑫
                                法官  林  秀  夫
                                法官  徐  昌  錦
      本件正本證明與原本無異
                                      書  記  官
中    華    民    國  九十五  年    五    月  二十四  日
                                                      Y


司法院資訊處製作；財團法人民間司法改革基金會備份。
